【裁判字號】    99,台上,5996
【裁判日期】    990930
【裁判案由】    賄選
【裁判全文】
最高法院刑事判決            九十九年度台上字第五九九六號
上  訴  人  台灣高等法院台南分院檢察署檢察官
上  訴  人
即  被  告  甲○○
上列上訴人等因被告賄選案件，不服台灣高等法院台南分院中華
民國九十九年六月二十二日第二審判決（九十九年度選上訴字第
四四一號，起訴案號：台灣雲林地方法院檢察署九十八年度選偵
字第五一號），提起上訴，本院判決如下：
    主  文
上訴駁回
    理  由
按刑事訴訟法第三百七十七條規定，上訴於第三審法院，非以判
決違背法令為理由，不得為之。是提起第三審上訴，應以原判決
違背法令為理由，係屬法定要件。如果上訴理由書狀並未依據卷
內訴訟資料，具體指摘原判決不適用何種法則或如何適用不當，
或所指摘原判決違法情事，顯與法律規定得為第三審上訴理由之
違法情形，不相適合時，均應認其上訴為違背法律上之程式，予
以駁回。本件檢察官上訴意旨略稱：(一)、所謂接續犯，係指數
行為於同時同地或密切接近之時地實行，侵害同一之法益，各行
為之獨立性極為薄弱，依一般社會健全觀念，在時間差距上，難
以強行分開，在刑法評價上，以視為數個舉動之接續施行，合為
包括之ㄧ罪。如向多人賄選，各次行為依一般社會健全觀念，在
時間差距上，可以分開，在刑法評價上，各具獨立性，每次行為
皆可獨立成罪，自應分論併罰，始為妥適。故原判決逕認上訴人
甲○○係以接續之犯意而為二次賄選之行為而論以一罪，有判決
適用法則不當之違背法令。(二)、原判決所謂「陳雪如、張錦塔
兩家相鄰，距離約七、八公尺。且上訴人即被告甲○○於民國九
十八年十二月四日向陳雪如買票之後，馬上向張錦塔買票」，均
係甲○○片面之詞，而為有利於自己之供述，亦屬當然，故原判
決逕予採信，實嫌速斷。此與認定事實、適用法律有重要關係，
且對甲○○之利益，有重大關係之事項，在客觀上認為應行調查
之證據，又非不易調查或不能調查，自可傳訊陳雪如、張錦塔到
庭作證，且應履勘現場，以查明雲林縣斗六市○○里○○路六四
之三三號及六四號之陳雪如、張錦塔兩家是否確屬相鄰？縱然距
離七、八公尺，亦應以甲○○向陳雪如賄選之地點（六四之三三
號）起算，依行走之路線，算至向張錦塔行賄處（六四號），始
為正確，據以判明甲○○是否以密切接近之時地實施二次賄選之
行為。原審未依法加以調查，有刑事訴訟法第三百七十九條第十
款之違背法令之情形等語。上訴人即被告甲○○之上訴意旨略以
：(一)、張錦塔有無將受賄一事轉告其餘家屬，不能僅以張錦塔
個人陳述，即予認定，且轉知之內容，究竟為何，有無包括以金
錢換取選票，尚屬不明，不宜遽予認定已轉告其他家屬，縱使有
轉告，未必應評價為行求賄選之行為。再者，此為張錦塔個人之
行為，亦不應轉嫁為甲○○負擔行求賄選之責任。原審認定甲○
○有委託陳雪如、張錦塔等轉達行賄之意思及轉交賄款，惟無證
據證明此事，容有判決理由不備之違誤。(二)、甲○○不識字，
知識程度甚低，僅為小規模之買票行為，始終坦承犯行，犯後態
度良好，確已悔悟，僅因一時思慮不周而誤觸重典，歷此偵、審
程序當知所警惕，信無再犯之虞，請准予宣告緩刑。(三)、甲○
○行賄之金額僅新台幣（下同）四千元，數額非鉅，所為犯行與
大規模綁樁買票之情有異，影響選舉結果有限，所生危害亦不大
，又其父親、配偶均罹患疾病，且需扶養三名孫子，足認其犯罪
情狀確值憫恕，若逕科以法定最低刑度，仍嫌過重，有傷一般國
民法律感情，請准予依刑法第五十九條之規定，酌減其刑等語。
惟查：本件原判決撤銷第一審關於甲○○部分之科刑判決，改判
仍論處甲○○以對於有投票權之人，交付賄賂，而約其投票權為
一定之行使罪刑（處有期徒刑一年六月，並為相關從刑之宣告）
，係依憑甲○○之自白；證人陳雪如及張錦塔於警詢、偵查及原
審審理時證述；扣案之陳雪如及張錦塔分別提出之二０００元；
雲林縣選舉委員會九十八年十一月二十四日雲選一字第０九八一
三五０三二四號公告及雲林縣選舉人名冊等證據資料而為論斷，
已敘明所憑證據及得心證之理由。所為論述與經驗法則、論理法
則及證據法則皆無違背，從形式上觀察，原判決並無足以影響判
決結果之違背法令之情形存在。經查：（一）、刑法於九十四年
二月二日修正公布（九十五年七月一日施行）刪除連續犯規定之
同時，對於合乎接續犯或包括的一罪之情形，為避免刑罰之過度
評價，已於立法理由說明委由實務以補充解釋之方式，發展接續
犯之概念，以限縮數罪併罰之範圍。而多次投票行賄行為，在刑
法刪除連續犯規定之前，通說係論以連續犯。鑑於公職人員選舉
，其前、後屆及不同公職之間，均相區隔，選舉區亦已特定，以
候選人實行賄選為例，通常係以該次選舉當選為目的。是於刪除
連續犯規定後，苟行為人主觀上基於單一之犯意，以數個舉動接
續進行，而侵害同一法益，在時間、空間上有密切關係，依一般
社會健全觀念，難以強行分開，在刑法評價上，以視為數個舉動
之接續實行，合為包括之一行為予以評價，較為合理，於此情形
，即得依接續犯論以包括之一罪。依原判決就事實之認定，甲○
○基於對於有投票權之人交付賄賂，而約為投票權為一定行使之
犯意，由甲○○以單一之犯意，先於九十八年十二月四日晚間七
時許，在雲林縣斗六市○○里○○路六四之三三號陳雪如住處，
旋又前往隔鄰張錦塔位於同路六十四號住處，均各以每票五００
元之代價，分別交付與具有投票權之陳雪如、張錦塔二人各二０
００元（共計四票），意欲陳雪如、張錦塔二人及與陳雪如、張
錦塔同一戶籍內其餘有投票權之家屬（每一戶共計四人），於行
使上開縣議員選舉投票權時，投票予林聖爵擔任縣議員之一定行
使，陳雪如、張錦塔二人均知悉甲○○所交付之金錢係賄選之對
價，竟基於有投票權人收受賄賂之意，當場收受並予以同意為投
票權之一定行使之合意。甲○○主觀上係基於單一之犯意，以數
個舉動接續進行，而侵害同一法益，在時間、空間上有密切關係
，依一般社會健全觀念，難以強行分開，在刑法評價上，以視為
數個舉動之接續實行，合為包括之一行為予以評價，依接續犯論
以包括之一罪。經核原判決並無適用法則不當之違誤。(二)、刑
事訴訟法所稱依法應於審判期日調查之證據，係指與待證事實有
重要關係，在客觀上顯有調查必要性之證據而言，故其範圍並非
漫無限制，必其證據與判斷待證事實之有無，具有關聯性，得據
以推翻原判決所確認之事實，而為不同之認定，若僅枝節性問題
，或所證明之事項已臻明確，自均欠缺調查之必要性，原審未依
聲請或職權為無益之調查，並無違法之可言。稽之卷內資料，檢
察官在原審並未聲請調查證據，於原審審判期日，審判長踐行調
查證據程序完畢後，詢以「尚有何證據請求調查？」，檢察官係
陳明「沒有」，有原審審判筆錄之記載可憑（見原審卷第六０至
六一頁）。至於雲林縣斗六市○○里○○路六四之三三號及六四
號之陳雪如、張錦塔兩家相距僅七、八公尺，客觀上屬相鄰關係
甚明，檢察官上訴意旨所指應傳喚陳雪如、張錦塔到庭作證，並
履勘現場，難認有再傳喚調查之必要，原審未依職權就此贅為無
益之調查，自無應於審判期日調查之證據而未予調查之違法可言
。(三)、關於適用刑法第五十九條酌減其刑與否，法院本屬有權
斟酌決定，況原判決已於理由欄詳細說明不予減輕其刑之理由（
見原判決理由參之四）。原審未依該規定酌量減輕其刑，自無違
法可言，不得據為上訴第三審之理由。又關於刑之量定及緩刑之
宣告，係實體法上賦予法院得為自由裁量之事項，倘其未有逾越
法律所規定之範圍，或濫用其權限，即不得任意指摘為違法，以
為第三審上訴之理由。原判決於量刑時，已具體就甲○○犯後態
度、犯罪所生之危害或損害為審酌，並參以其智識程度、家庭狀
況、犯罪動機、手段、目的及對社會造成之危害等一切情狀，予
以綜合考量，在法定刑內為量處，核屬裁量權之正當行使，甲○
○上訴意旨針對量刑輕重及未宣告緩刑為指摘，要非適法之第三
審上訴理由。綜上，檢察官及甲○○上訴意旨，均置原判決上開
明確論斷於不顧，對原審取捨證據及證據證明力判斷之審判職權
適法行使，任憑己見，或就不影響於判決本旨事項再為事實上之
爭辯，均與法律規定得為第三審上訴理由之違法情形，不相適合
，其上訴均違背法律上之程式，應予駁回。
據上論結，應依刑事訴訟法第三百九十五條前段，判決如主文。
中    華    民    國  九十九  年    九    月   三十   日
                      最高法院刑事第五庭
                          審判長法官  陳  正  庸
                                法官  林  瑞  斌
                                法官  王  聰  明
                                法官  謝  靜  恒
                                法官  段  景  榕
本件正本證明與原本無異
                                      書  記  官
中    華    民    國  九十九  年    十    月    七    日
                                                      v

司法院資訊處製作；財團法人民間司法改革基金會備份。
